臺灣桃園地方法院民事判決
109年度訴字第2385號
原      告  林士維  
訴訟代理人  陳柏均律師                      
被      告  吳振欣  
            童筠瑋  
共      同
訴訟代理人  李怡卿律師
複  代理人  李玉蘭    住桃園市○○區○○路0段00號      上列
當事人間請求債務人異議之訴事件，於民國111年4月20日言詞辯
論終結，本院判決如下：
     主      文
原告之訴駁回。
訴訟費用由原告負擔。
     事實及理由
一、原告起訴主張：兩造於民國102年7月26日簽訂不動產租賃契
    約書（下稱系爭租約），由原告向被告承租桃園市○○區○○段
    000地號土地作為高爾夫球練習場用地，租賃期間為102年8
    月1日起至114年7月31日止，共計12年。被告曾以原告遲延
    給付租金終止租約為由，訴請原告回復原狀，經鈞院104年
    度重訴字第167號判決駁回訴訟，被告不服提起上訴，兩造
    於二審理審中達成調解，並簽訂臺灣高等法院106年度上移
    調字第352號調解筆錄（下稱系爭調解筆錄），系爭調解筆
    錄第1項固約定原告應將坐落桃園市○○區○○段0000000000000
    00地號土地（下稱系爭土地）回填之土方清除，將土地回復
    至符合主管單位農業用地作農業使用認定及核發證明辦法所
    認定得申請核發農業使用證明書之使用狀態，以及第6條約
    定如有違約應給付違約金新臺幣（下同）50萬元，惟被告嗣
    後仍繼續將系爭土地出租予原告迄今，兩造租賃關係仍存在
    ，原告可依租賃使用目的將系爭土地作為高爾夫球練習用地
    使用，無須回復原狀。又原告關於系爭調解筆錄第1項行為
    之履行繫於被告配合辦理移除土方及回復至農業使用狀態相
    關手續，該約定屬附有條件之約定，縱認原告需回復原狀，
    亦需被告配合提出最近30日內第一類土地謄本及地籍圖謄本
    、申請人（土地所有權人）身份證明文件影本或委託書等文
    件，被告並未提供該等文件予原告，原告並未違反系爭調解
    筆錄之約定。詎被告竟以系爭調解筆錄為執行名義就原告未
    依約履行為由，對原告聲請強制執行回復原狀及賠償違約金
    50萬元，現由鈞院109年度司執更一字第4號回復原狀強制執
    行事件（下稱系爭執行事件）受理中。綜上，被告並無違反
    系爭調解筆錄之約定，依強制執行法第4條第2項規定，不應
    開始為強制執行，爰依強制執行法第14條第1項規定訴請撤
    銷系爭執行事件之執行程序等語。並聲明：系爭執行事件之
    強制執行程序應予撤銷。　　
二、被告則以：
　㈠原告承租桃園市○○區○○段000地號土地後，因原告不斷違規使
    用系爭土地，被告方終止租約提起回復原狀訴訟，惟經鈞院
    104年度重訴字第167號判決敗訴，兩造於二審審理中達成調
    解，此即為本案之執行名義，該調解內容中兩造並未終止租
    約，租賃關係仍繼續存在，然原告仍負有將違法使用系爭土
    地回填之土方清除，將土地回復至符合主管單位農業用地作
    農業使用認定之義務。兩造於系爭調解筆錄協議後，原告非
    但未依系爭調解筆錄內容履行，仍持續積欠租金，經被告催
    告繳納租金並終止租約，再請求原告返還土地及回復原狀，
    案經鈞院107年度重訴字第590號審理，兩造於訴訟中就租金
    部分先行達成調解，並作成鈞院108年度移調字第58號調解
    筆錄，被告應分期償還租金，兩造就請求回復原狀及返還土
    地部分並未達成調解，被告既未於前開調解筆錄中免除原告
    履行執行名義所載清除土方、回復原狀之義務，原告自應履
    行。
　㈡原告主張被告應配合辦理相關手續，乃屬附有條件之執行名
    義，然所謂附有條件之執行名義，乃指執行名義內容關於債
    務人之給付係於一定事實之到來，本件被告之配合辦理相關
    手續僅係指原告於履行回復原狀之義務時，需要被告配合辦
    理，被告負有協力義務（如出具所有權人之身分證明文件或
    協助調取第一類謄本），並非被告須先完成協力義務後方可
    請求原告履行系爭調解筆錄之內容。
　㈢原告並未依系爭調解筆錄第1項約定於108年5月31日前依農地
    違規填土石方申請移除作業規定提出所需之農業經營計畫書
    、移除土石方計畫書，甚且未繳清裁罰金額，原告自始未準
    備上開文件，亦未依民法第235條規定將準備給付之事通知
    被告，要求被告配合辦理提出申請日30日前之第一類土地登
    記簿謄本。原告主張於107年4月13日以存證信函通知被告提
    供身分證影本、附件聲請書、委託書以辦理系爭土地回復農
    用，然細觀原告所檢附之申請書、委託書均係申請「農地改
    良」所需，並非系爭調解筆錄所載之「移除土方、回復農用
    」，被告自得拒絕履行。
　㈣原告違反農地利用為避免被告因未善盡所有權人管理之責，
    故於調解時要求原告應於108年5月31日前將土方清除、回復
    農用，為確保原告能於一定時日完成，兩造於系爭調解筆錄
    第6項約定50萬元之違約金，此違約金乃係為強制原告履行
    債務為目的之強制罰，為確保原告履行清除土方及回復原狀
    之義務。被告因原告遲未將土石清理並回復農用，迭經桃園
    市政府要求善盡所有權人管理之責，奔走於本件強制執行與
    市政府間，以避免遭裁處罰鍰，難謂未受有損害等語置辯。
    並聲明：原告之訴駁回。
三、原告主張兩造前因請求土地回復原狀等事件，於臺灣高等法
    院審理中成立調解，嗣被告持系爭調解筆錄為執行名義，向
    本院聲請對原告強制執行，強制執行內容為原告應將系爭土
    地回填之土方清除，將土地回復至符合主管單位農業用地作
    農業使用認定及核發證明辦法所認定得申請核發農業使用證
    明書之使用狀態，以及原告應給付被告50萬元違約金，經本
    院以系爭執行事件受理，系爭執行程序尚未終結等情，為兩
    造所不爭執，復經本院調取系爭執行事件卷宗核閱無訛，此
    情堪信為真實。
四、原告主張因兩造間就系爭土地之租賃關係仍存在，被告已同
    意原告延期履行系爭土地回填之土方清除義務，且被告未盡
    提出相關文件之義務，原告並未違反系爭調解筆錄之約定，
    本件並無系爭調解筆錄約定之違約金債權，被告卻提起系爭
    執行事件，故系爭執行事件之強制程序應予撤銷，為被告所
    否認，並以前揭情詞置辯，經查：　
　㈠按執行名義成立後，如有消滅或妨礙債權人請求之事由發生
    ，債務人得於強制執行程序終結前，向執行法院對債權人提
    起異議之訴。如以裁判為執行名義時，其為異議原因之事實
    發生在前訴訟言詞辯論終結後者，亦得主張之，強制執行法
    第14條第1項定有明文。所謂消滅債權人請求之事由，例如
    清償、提存、抵銷、免除、混同、債權讓與、債務承擔、更
    改、消滅時效完成、解除條件成就、契約解除或撤銷、另訂
    和解契約，或其他類此之情形。所謂妨礙債權人請求之事由
    ，例如債權人同意延期清償、債務人行使同時履行抗辯權等
    （最高法院98年度台上字第1899號判決意旨參照）。
　㈡查，系爭執行事件之執行名義即系爭調解筆錄第1項、第6項
    分別約定：「被上訴人（即原告）應於108年5月31日前（含
    當日）將坐落桃園市○○區○○段000000000000000地號土地回
    填之土方清除，將土地回復至符合主管單位農業用地作農業
    使用認定及核發證明辦法所認定得申請核發農業使用證明書
    之使用狀態。上訴人（即被告）應配合被上訴人辦理相關手
    續。」、「被上訴人如違反第一項約定應給付違約金伍拾萬
    元，被上訴人於106年12月8日前（含當日）開立發票日為10
    8年5月31日發票人為曾培倫，被上訴人背書，面額伍拾萬元
    之支票，交付上訴人訴訟代理人，並於被上訴人履行第一項
    義務三日內退還被上訴人。」等語（見本院109年度桃簡字
    第1620號卷〈下稱桃簡卷〉第32、33頁），是依系爭調解筆錄
    前開所示被告對於系爭土地上之回填土方有清除義務，並將
    土地回復至符合主管單位農業用地作農業使用認定及核發證
    明辦法所認定得申請核發農業使用證明書之使用狀態，如有
    違反應給付被告50萬元之違約金。
　㈢原告雖主張兩造簽訂系爭調解筆錄後，被告仍持續依系爭租
    約向其收取租金迄今，即108年5月31日後兩造間仍有租賃關
    係存在，被告已同意其延期履行清除系爭土地回填土方之義
    務，其依系爭租約使用目的將系爭土地作為高爾夫球練習場
    使用，無須回復原狀云云。惟兩造既成立系爭調解，原告即
    應依約於108年5月31日前將系爭土地回填之土方清除並回復
    至符合主管單位農業用地作農業使用認定及核發證明辦法所
    認定得申請核發農業使用證明書之使用狀態，與原告負有依
    租賃契約按時給付租金之義務，分屬二事，原告復未舉證被
    告有同意其延期或免除履行之情，無從認定被告有同意延期
    或免除履行之情形，則原告主張，尚非有據。
　㈣㈢另按執行名義附有條件、期限或須債權人提供擔保者，於條
    件成就、期限屆至或供擔保後，始得開始強制執行（強制執
    行法第4條第2項）。經查，系爭調解筆錄第1項所示被告應
    配合被原告辦理相關手續，僅表示被告負有協力義務，尚非
    執行名義之條件，是原告主張該項約定為附條件之執行名義
    ，並非可採。其次，農業違規回填土方石申請移除作業之應
    備文件為：農業經營計畫書、移除土石方計畫書、土地登記
    謄本（申請日30日前核發之第一類土地登記謄本）、地籍圖
    謄本、違規裁處書影本、繳清裁罰金額影本，有桃園市政府
    「農地違規回填土石方申請移除作業」規定、桃園市政府農
    業局109年9月7日桃農管字第1090028792號函在卷可憑（見
    桃簡卷第42、43頁），則原告申請移除系爭土地回填土方應
    提出農業經營計畫書、移除土方計畫書，而觀諸卷內所附資
    料，原告於系爭調解筆錄所定履行期限前並未擬定農業經營
    計畫書、移除土方計畫書向農業局提出移除土方申請，堪認
    原告並全未盡其行為義務，尚非原告已盡行為義務後僅因欠
    缺被告協力導致原告未能履行之情形，則原告主張係因被告
    未盡提供文件義務而未履行云云，已非有據。況原告雖主張
    其曾函請被告提供土地所有權人身分證影本、申請書及委託
    書，以利辦理回復系爭土地農用後續作業，被告卻拒絕配合
    等語，惟觀之原告所提107年4月12日存證信函係要求被告提
    供身份證影本及農地改良申請書及申請農地改良之委託書（
    見本院卷第124至134頁），該文件乃針對農地改良所用，並
    非農地違規辦理移除土方申請所需之土地謄本、移除土石方
    之申請書等應備文件，則被告拒絕提出，尚非無由，而原告
    於系爭調解筆錄所定履行期限內復未通知被告提供辦理清除
    系爭土地回填之土方應備文件即土地謄本及移除土方相關申
    請書等文件，則被告答辯其未受通知無從提出，即屬可採。
    是原告未盡其行為義務，亦未通知被告提供正確相關文件，
    而未履行系爭調解筆錄第1項約定，係屬可歸責於原告違約
    未履行之情形。
　㈤按當事人得約定債務人於債務不履行時，應支付違約金。違
    約金，除當事人另有訂定外，視為因不履行而生損害之賠償
    總額。其約定如債務人不於適當時期或不依適當方法履行債
    務時，即須支付違約金者，債權人除得請求履行債務外，違
    約金視為因不於適當時期或不依適當方法履行債務所生損害
    之賠償總額。民法第250條第1、2項定有明文。又按民法第2
    50條就違約金之性質，區分為損害賠償預定性質之違約金，
    及懲罰性違約金，前者乃將債務不履行債務人應賠償之數額
    予以約定，亦即一旦有債務不履行情事發生，債務人即不待
    舉證證明其所受損害係因債務不履行所致及損害額之多寡，
    均得按約定違約金請求債務人支付。後者之違約金係以強制
    債務之履行為目的，確保債權效力所定之強制罰，故如債務
    人未依債之關係所定之債務履行時，債權人無論損害有無，
    皆得請求，且如有損害時，除懲罰性違約金，更得請求其他
    損害賠償。當事人約定之違約金究屬何者，應依當事人之意
    思定之（最高法院83年度台上字第2879號、86年度台上字第
    1620號判決意旨參照）。系爭調解筆錄第6項既載明：如違
    反第1項約定應給付違約金，並約定原告應交付同金額之支
    票，於原告履行第1項約定後返還該支票等語，自此約定內
    容可知係被告為督促、強制原告依約履行債務所定之罰則，
    該約定應屬懲罰性違約金。從而，原告既有逾期未履行系爭
    調解筆錄第1項約定之事實，被告依據系爭調解筆錄第6項之
    約定，請求執行原告賠償違約金50萬元，即屬有據。又按約
    定之違約金額過高者，法院得減至相當之數額，同法第252
    條固定有明文，本件原告於履行期限屆至前全未履行其行為
    義務，復未能舉證此違約金數額有何過高之情形，本院審酌
    此情，認違約金數額尚為適當，無須酌減。　　　
　㈥本件原告雖主張其並未違反系爭調解筆錄第1項之約定，並無
    系爭調解筆錄第6項約定之違約金債權，被告並無向本院聲
    請強制執行之權利，因而提起本件債務人異議之訴，惟其就
    此所為主張，尚無足採，已如前述，揆諸前開說明，原告主
    張提起債務人異議之訴，請求撤銷系爭執行程序云云，自為
    無理由，不能准許。
五、綜上所述，原告依強制執行法第14條第1項之規定，提起本
    件債務人異議之訴，請求撤銷系爭執行程序，為無理由，應
    予駁回。
六、本件事證已臻明確，兩造其餘之攻擊防禦方法及所用之證據
    ，經本院斟酌後，認與判決之結果不生影響，爰不逐一論列
    ，附此敘明。
七、訴訟費用負擔之依據：民事訴訟法第78條。
中　　華　　民　　國　　111 　年　　4 　　月　　29　　日
                  民事第二庭    法　官　李麗珍
以上正本係照原本作成。
如對本判決上訴，須於判決送達後 20 日內向本院提出上訴狀。
如委任律師提起上訴者，應一併繳納上訴審裁判費。　　
中　　華　　民　　國　　111 　年　　4 　　月　　29　　日
                                書記官  謝伊婕